臺灣桃園地方法院民事判決　　　　　　　94年度重訴字第48號
原　　　告　庚○○
訴訟代理人　辛○○
原　　　告　國眾電腦股份有限公司（即辛○○之承當訴訟人）
法定代理人　甲○○
訴訟代理人　施竣中律師
複　代理人　子○○
被　　　告　戊○○
　　　　　　丁○○○
上　一被告
訴訟代理人　黃育勳律師
共　　　同
訴訟代理人　姜義贊律師
　　　　　　林育生律師
上列當事人間請求損害賠償事件，於民國96年1 月30日辯論終結
，本院判決如下：
    主  文
被告戊○○或丁○○○應給付原告國眾電腦股份有限公司新台幣
肆佰貳拾貳萬肆仟壹佰元，及自民國92年6 月1 日起至清償日止
，按週年利率5%計算之利息。
原告其餘之訴駁回。
訴訟費用由被告負擔十分之四，餘由原告負擔。
本判決於原告國眾電腦股份有限公司以新台幣壹佰肆拾壹萬元供
擔保後，得假執行；但被告如以新台幣肆佰貳拾貳萬肆仟壹佰元
預供擔保，免為假執行。
原告其餘假執行之聲請駁回。
    事  實
甲、原告庚○○方面：
一、聲明：
  (一)被告戊○○應給付原告庚○○2,069,842 元，及自民國93年
    1 月1 日起至清償日止，按週年利率5%計算之利息。
  (二)願供擔保請准宣告假執行。
二、陳述：
  (一)原告庚○○在聯邦商業銀行股份有限公司（下稱聯邦銀行）
    永和分行設有帳號000000000000號活儲存款帳戶，將投資所
    得及資金存此帳戶內，並將帳戶之提款卡及存摺交由其兄即
    辛○○（已撤回起訴）代為保管。被告戊○○本為辛○○之
    妻，熟知庚○○家中情形，上開提款卡密碼亦在其日常生活
    中得知，詎被告戊○○竟於民國92年3 月11日持庚○○之提
    款卡，以ATM 轉帳方式，分9 次轉帳850,000 元（8 次100,
    000 元，一次50,000元）、92年3 月25日分23次轉帳共2,29
    1,700 元（22次100,000 元，1 次91,700元）、92年4 月1
    日轉帳一次100,000 元、92年5 月13日轉帳2 次共60,000元
    （各30,000元），將上開總計3,301,700 元之款項轉帳入戊○○設於聯邦銀行新店分行帳號000000000000及0000000000
    00帳戶內，事後被告戊○○於92年6 月間離開辛○○之住家
    後，即將其帳戶內之款項提領一空，並以聯邦銀行之本票，
    以被告丁○○○為受款人，將金額轉入其名下帳戶。
  (二)又辛○○因故借用訴外人癸○○之聯邦銀行新店分行帳號00
    0000000000帳戶，作為私人週轉資金之用，存摺簿及金融卡
    所存放之地點，亦為被告戊○○所知悉，戊○○竟利用相同
    手法，持上開提款卡用ATM 轉帳方式，於92年4 月4 日分2
    次轉帳67,880元（1 次60,000元，1 次7,880 元）、92年5
    月2 日分10次轉帳935,000 元（9 次100,000 元，1 次35,0
    00元），總計1,002,880 元，轉帳入戊○○設在聯邦銀行新
    店分行000000000000號帳戶內，並於離家後，再轉入被告丁○○○之華南商業銀行股份有限公司龍潭分行（下稱華南銀
    行龍潭分行）000000000000號帳戶內，足見被告戊○○、丁○○○二人之共同侵權行為，已對庚○○、辛○○之財產造
    成損害，故原告庚○○主張依侵權行為及不當得利之法律關
    係，請求被告戊○○、丁○○○將上開款項返還之。
  (三)庚○○於92年2 月間將坐落台北縣永和市○○段450 地號土
    地（應有部分31/10000）及其上建物為同段2169建號（即台
    北縣永和市○○路○段156 號8 樓之11房屋，下簡稱系爭房
    屋）以3,600,000 元售予被告戊○○，並於92年2 月21日完
    成過戶及交屋，惟被告戊○○卻未給付任何買賣價金，原告
    庚○○於92年10月間發函催告付款，惟被告戊○○均置之不
    理，故原告庚○○依民法買賣關係，請求被告戊○○給付購
    屋之價金3,600,000 元。
  (四)因庚○○、辛○○於訴訟繫屬中，將為訴訟標的法律關係之
    侵權行為損害賠償請求權全部，及系爭房屋買賣關係之價金
    給付請求權部分讓與原告國眾電腦股份有限公司（下稱國眾
    公司），國眾公司已具狀承當訴訟，故原告庚○○對被告戊○○僅請求給付價金2,069,842 元。
三、證據：提出土地登記索引資料、庚○○購買系爭房屋之交屋
    憑證及公證書、庚○○給付房貸之聯邦銀行永和分行存摺資
    料及存摺往來明細、戊○○於聯邦銀行之帳戶號碼、聯邦銀
    行之回函、癸○○之聯邦銀行新店分行存摺、林棋泓之華南
    銀行存款往來明細表、台北地院家事法庭和解筆錄等影本、
    律師函、第一商業銀行新店分行、聯邦銀行新店分行、郵政
    存簿南陽郵局、華南銀行福和分行、華南銀行新店分行、華
    南銀行北新辦事處活期儲蓄存摺、辛○○91年度所得稅扣繳
    憑單、新店不動產林子傑贈與林棋泓之過戶資料、匯出匯款
    單各一份（均為影本）為證。
乙、原告國眾公司方面：
一、聲明：
  (一)被告戊○○、丁○○○應連帶給付原告國眾公司3,301,700
    元，及自92年6 月1 日起至清償日止，按週年利率5%計算之
    利息。
  (二)被告戊○○、丁○○○應連帶給付原告國眾公司1,002,880
    元，及自92年6 月1 日起至清償日止，按週年利率5%計算之
    利息。
  (三)被告戊○○應給付原告國眾公司1,530,158 元，及自93年1
    月1 日起至清償日止，按週年利率5%計算之利息。
  (四)願供擔保請准宣告假執行。
二、陳述：
  (一)辛○○、庚○○於95年4 月11日訴訟繫屬中，將侵權行為損
    害賠償請求權全部（即訴之聲明第1 、2 項所示之金額）、
    系爭房屋買賣關係之價金給付請求權部分（即訴之聲明第3
    項所示之金額）之訴訟標的法律關係讓與國眾公司，國眾公
    司並依法承當訴訟。
  (二)台灣板橋地方法院刑事庭94年度易字第703 號判決，已判決
    認定辛○○不法侵占國眾公司之財產共650 萬元，而辛○○
    係將上開款項存入其借用癸○○名義設於聯邦銀行新店分行
    之000000000000帳號內，經被告戊○○私自轉帳提領達1,00
    2,880 元，該筆金額之真正所有權人為原告國眾公司，並非
    辛○○所有，且被告戊○○於95年8 月15日言詞辯論期日當
    庭表示其明知癸○○帳戶內之金額並非辛○○所有，係侵占
    自原告國眾公司所得，足證戊○○自始非善意取得，顯見其
    取得該筆1,002,880 元為無法律上之原因，且該筆1,002,88
    0 元是辛○○不法侵占自原告國眾公司所得之一部分，故被
    告戊○○應將之返還原告國眾公司。又戊○○將上開存款轉
    入其母即被告丁○○○名下之帳戶，丁○○○取得該款亦無
    法律上之原因，亦負有返還之責任，故應與戊○○負連帶返
    還責任。
  (三)再被告戊○○與庚○○間並無任何金錢往來關係，且被告戊○○稱其取300 餘萬元係由辛○○自行轉帳而贈與云云，顯
    見該300 餘萬元並非原告庚○○主動轉帳存入，又該筆金額
    既為庚○○所有，辛○○如何能將不屬於自己之財產為贈與
    ？是被告戊○○所謂其取得該筆300 餘萬元具有贈與之法律
    上原因云云，純屬臨訟杜撰之詞，不足信憑，故被告戊○○
    取得該300 餘萬元確無法律上之原因，應將之返還。
  (四)被告戊○○羅列欲與辛○○間因離婚而請求分配剩餘財產之
    明細，主張因其對辛○○有8,286,037 元之金錢債權，並爰
    引民法第299 條規定，對原告國眾公司主張抵銷云云，惟查
    ：
  (1)訴外人林子傑（即辛○○之胞弟）銀行帳戶中7,300,168 元
    並非辛○○所寄存，且被告戊○○提出之被證5 、6 、7 均
    為林子傑名下不動產轉貸時，向前一家借貸銀行結算償還之
    金額，即被證5 、6 、7 均係林子傑償還之負債，總金額絕
    非其主張2,470,724 ＋2,380,940 ＋2,503,520 ＝7,300,16
    8 元，該款項從頭到尾均係同一筆債務，況該筆債務自89年
    至91年6 月21日，均是辛○○及林子傑等人已故先父林安或
    林子傑本人償還貸款，顯見被告戊○○所稱之辛○○有該筆
    7,300,168 元云云，顯有違誤。
  (2)就台北縣新店市○○路106 巷278 號2 樓房屋，當初係由林
    安授意交代林子傑先贈與辛○○之子林棋泓，並約定辛○○
    日後必須另行購屋返還，且被告對該房屋係由林子傑贈與並
    登記在林棋泓名下一事不爭執，且不爭執上開房屋之移轉登
    記手續由訴外人己○○代書辦理，亦不爭執不動產異動索引
    所載之登記原因為贈與，何以被告又認該房屋為辛○○之財
    產？並將房屋列入剩餘財產分配之標的？按贈與不動產房地
    登記在受贈人名下為常態，借名登記為變態，是被告如主張
    上開房屋為辛○○之財產，被告應就此變態借名登記之事，
    負舉證責任，況被告未提出如何計算房屋市價之依據及佐證
    資料，如何認定上開房屋有市價500 萬元以上之價值？是被
    告所辯，不足採信；且縱認該房屋為辛○○所有，惟其仍有
    日後購屋返還林子傑之債務存在（被告就此並無爭執），參
    照被告所稱該房屋有500 萬元以上之市價，則表示辛○○必
    須購屋還贈林子傑相當於500 萬元市價之房屋，是辛○○之
    財產並未因此而增加，被告將房屋列入計算，並無依據。
  (3)被告稱辛○○名下財產達16,604,748元，並不實在，反而被
    告戊○○已自承與辛○○婚姻關係消滅時，尚有32,673元之
    財產，且戊○○曾向其叔公即訴外人丙○○購買坐落桃園縣
    大溪鎮○○○段下田心子小段1185之4 地號土地乙筆（下簡
    稱大溪田心子土地），且已付價金，因此，該筆土地為被告
    戊○○於婚姻關係存續期間所取得之財產，應列入剩餘財產
    分配。
三、證據：提出和解書及公證書各一份（均為影本）為證。
丙、被告方面：
一、聲明：原告之訴及假執行之聲請均駁回，如受不利判決願供
    擔保請宣告免為假執行。
二、陳述：
  (一)在聯邦銀行永和分行000000000000號活儲存款帳戶雖為庚○○所有，但實際上該帳戶一直由辛○○使用，帳戶內之金錢
    亦為辛○○所有，因辛○○於92年間之個人信用狀況不佳，
    且涉嫌侵佔國眾公司財產，而戊○○甫產下一子林棋泓，擔
    心日後生活無著，辛○○遂將300 餘萬元贈與戊○○，該帳
    戶內之3,301,700 元即係由辛○○自行轉入戊○○之帳戶，
    是該帳戶內之金錢既非庚○○所有，庚○○自無權向被告請
    求返還。
  (二)聯邦銀行新店分行帳號000000000000帳戶內之1,002,880 元
    ，亦係辛○○將該筆金錢自行轉帳並贈與給戊○○，故戊○○取得上開財產，均有法律上之原因，並非不當得利，故原
    告請求給付上開金額，實無理由。
  (三)本件辛○○指稱戊○○盜領存款之侵權行為事實，經台灣板
    橋地方法院以93年度易字第992 號判決無罪，辛○○不服上
    訴後，亦遭台灣高等法院判決駁回而確定，故其指稱戊○○
    私自持用其提款卡盜領存款之事，顯係子虛烏有，不可採信
    。
  (四)系爭房屋雖於92年2 月21日以買賣為原因，辦理移轉登記予
    戊○○，惟系爭房屋係庚○○於92年2 月13日贈與戊○○，
    由財政部台灣省北區國稅局於92年2 月20日發給贈與人庚○○贈與稅免稅證明書，嗣於同日由代書以買賣為原因辦理所
    有權移轉登記，於92年2 月21日辦理移轉登記完畢，故戊○○並無給付價金之義務。
  (五)如認被告抗辯辛○○贈與戊○○上開財產等為無理由，戊○○亦得依民法第1030條之1 第1 項規定，主張夫妻剩餘財產
    分配請求權，並以分配所得之財產主張抵銷。辛○○與戊○○於90年10月14日結婚，93年7 月20日離婚，扣除3,301,70
    0 元及1,002,880 元，戊○○所餘之財產僅有第一銀行帳戶
    內32,673元之存款，而辛○○之財產則有：
  (1)辛○○寄存在其弟林子傑帳戶內計7,300,168元：
    1.91年間辛○○匯款2,470,724 元至林子傑台北銀行雙和分
      行00000000000000帳戶。
    2.91年3 月12日，辛○○匯款2,380,940 元至林子傑上開台
      北銀行雙和分行帳戶。
    3.91年12月11日辛○○匯款2,503,520 元至林子傑彰化銀行
      吉成分行00000000000000帳戶。
  (2)辛○○於91年12月6 日以其子林棋泓名義受讓屬林子傑所有
    之新店市○○路106 巷278 號2 樓及280 號2 樓房屋，約定
    將來林子傑結婚時再買入房屋返還，該屋自屬辛○○婚後取
    得之財產，該房價值至少價值500 萬元。
  (3)辛○○寄存於庚○○帳戶內3,301,700元。
  (4)辛○○寄存於癸○○帳戶內1,002,880元。
    以上列財產計算，辛○○應給付被告戊○○8,286,037 元，
    故被告以此金額主張抵銷。
  (六)另台灣台北地方法院93年度訴字第5318號民事判決辛○○應
    給付被告80,480元及自93年5 月25日起至清償日止，按週年
    利率5%計算利息，辛○○至今均未給付，如認原告之主張為
    有理由，戊○○亦可以上開債務為抵銷抗辯。
  (七)關於大溪田心子土地部分，原告雖提出匯款單一紙，指稱係
    戊○○向叔公購買土地代為給付之第一筆款項。惟原告所匯
    款項並非購地價金，實係代為繳納土地增值稅金之款項，該
    筆土地係戊○○之叔公丙○○贈與戊○○，於辦理過戶時，
    僅以買賣為原因，此係基於節稅之因素，雙方並無買賣價金
    之約定，亦無給付買賣價金之事，戊○○亦無支付購地價金
    之能力，可見上開土地確為丙○○所贈與，故不應列入剩餘
    財產分配。
三、證據：第一銀行活期儲蓄存款存摺、匯款單、建物所有權狀
    、土地所有權狀、刑事調查證據聲請暨補充告訴理由狀、銀
    行存摺、大溪地政事務所異動索引、台灣台北地方法院93年
    度訴字第5318號民事判決書、土地增值稅繳款書、台灣板橋
    地方法院93年度易字第992 號審判筆錄各一份（均為影本）
    為證。
丁、本院依職權：
  (一)向台北縣中和地政事務所（下稱中和地政事務所）調取永和
    市○○段450 地號土地所有權人乙○○部分及其地上建物同
    段2169號，於92年2 月21日及92年11月21日二次移轉不動產
    所有權之全部相關資料。
  (二)向聯邦銀行調取上開存款帳戶存提款往來明細。
  (三)向桃園縣大溪地政事務所（下稱大溪地政事務所）調取桃園
    縣大溪鎮○○○段下田心子小段1185之4 地號土地於92年5
    月間移轉所有權之全部相關資料。
  (四)本院依職權調閱臺灣板橋地方法院（下稱板橋地院）93年度
    易字第992 號及台灣高等法院94年度上易字第2214刑事卷宗
    。
    理  由
一、按訴訟繫屬中為訴訟標的之法律關係，雖移轉於第三人，於
    訴訟無影響。但第三人如經兩造同意，得聲請代當事人承當
    訴訟，民事訴訟法第254 條第1 項定有明文。本件起訴時之
    原告庚○○、辛○○於訴訟繫屬中，辛○○就其對被告之全
    部債權、庚○○就其對被告之部分債權，讓與國眾公司，而
    國眾公司即聲請承當訴訟，並經兩造同意，核與上開規定相
    符，應予准許。
二、原告國眾公司就其承當辛○○全部、庚○○部分之訴訟部分
    ，於95年6 月19日變更聲明為：「(一)被告戊○○、丁○○○
    應連帶給付原告國眾公司3,301,700 元，及自92年6 月1 日
    起至清償日止，按週年利率5%計算之利息。(二)被告戊○○、
    丁○○○應連帶給付原告國眾公司1,002,880 元，及自92年
    6 月1 日起至清償日止，按週年利率5%計算之利息。(三)被告
    戊○○應給付原告國眾公司1,530,158 元，及自93年1 月1
    日起至清償日止，按週年利率5%計算之利息。」；另原告庚○○則於96年1 月30日言詞辯論期日減縮聲明為：「被告戊○○應給付原告庚○○2,069,842 元，及自93年1 月1 日起
    至清償日止，按週年利率5%計算之利息。」，因上開聲明之
    變更或減縮，原告之請求基礎事實相同，且係擴張或減縮應
    受判決事項之聲明，核與民事訴訟法第255 條第1 項第2 款
    、第3 款規定相符，亦應准許。
三、本件兩造不爭執之事實如下：
  (一)辛○○與戊○○於90年10月14日結婚，而於93年7 月20日離
    婚，生有一子林棋泓（91年10月27日生），有辛○○、庚○○之戶籍謄本影本與戶口名簿、台灣台北地方法院93年度婚
    字第360 號民事判決書影本可稽。
  (二)庚○○設於聯邦銀行永和分行之帳號000000000000號活期儲
    蓄存款帳戶於92年3 月11日，分9 次轉帳850,000 元（8 次
    100,000 元，1 次50,000元）；於92年3 月25日，分23次轉
    帳2,291,700 元（22次100,000 元，1 次91,700元）；92年
    4 月1 日，轉帳1 次100,000 元，於92年5 月13日，轉帳2
    次共60,000元（各30,000元），將總計3,301,700 元轉入戊○○聯邦銀行新店分行帳號000000000000及000000000000之
    帳戶內。
  (三)癸○○設於聯邦銀行新店分行帳號000000000000之活期儲蓄
    存款帳戶於92年4 月4 日及同年5 月2 日，以ATM 接續轉帳
    各2 次及10次之方式，而將辛○○所有存於癸○○前開帳戶
    內之存款67,880元（第1 次轉帳60,000元；第2 次轉帳7,88
    0 元）及935,000 元（前9 次各轉帳100,000 元，第10次轉
    帳35,000元），將總計1,002,880 元轉帳至戊○○所有之聯
    邦銀行新店分行帳戶（帳號為000000000000號）內。有戊○○之聯邦銀行新店分行帳號為000000000000號與0000000000
    00號帳戶之交易明細表、癸○○所有之聯邦銀行新店分行帳
    號為000000000000之帳戶，及庚○○所有之聯邦銀行永和分
    行帳號為000000000000號帳戶之交易明細等在卷可稽，並經
    本院依職權向聯邦銀行閱取上開存款帳戶存提款往來明細查
    核屬實，有聯邦銀行新店分行94聯新店字第65號函等在卷足
    憑。
四、原告主張庚○○銀行帳戶內3,301,700 元及癸○○銀行帳戶
    1,002,880 元存款（下稱系爭存款）係戊○○基於盜領行為
    而取得，其取得系爭存款為無法律上之原因；被告則否認有
    盜領存款行為，並稱取得上開款項乃是辛○○所贈與云云；
    是兩造之爭執點為戊○○取得上開款項是否為侵權行為或不
    當得利。經查：
  (一)原告主張依侵權行為之法律關係請求被告返還上開金額，是
    否有據？
  (1)當事人主張有利於己之事實者，就其事實有舉證之責任，民
    事訴訟法第277 條前段定有明文。又當事人主張之事實，為
    吾人日常生活之共識共信者，為常態事實，非吾人日常生活
    之共識共信者，則為變態事實，而主張常態事實者，其主張
    既為吾人日常生活之共識共信，應認為已得法院之確信，自
    可不必負舉證責任，然主張變態事實者，其主張既非吾人日
    常生活之共識共信，為使法院得到確信，自應負舉證責任，
    此為舉證責任分配之原則。
  (2)原告主張戊○○自92年4 月4 日至同年5 月2 日間將癸○○
    之聯邦銀行新店分行帳號000000000000帳戶，以ATM 轉帳方
    式轉帳共1,002,880 元至戊○○設於同分行帳號0000000000
    00號帳戶內；及自92年3 月11日至92年5 月13日止，將庚○○之聯邦銀行永和分行帳號000000000000號帳戶3,301,700
    元轉帳入戊○○設於聯邦銀行新店分行帳號000000000000及
    000000000000帳戶內，固提出聯邦商業銀行之癸○○000000
    000000號帳戶、庚○○之000000000000號帳戶、戊○○0000
    00000000、000000000000號帳戶之交易明細表等為證，與本
    院依職權向聯邦銀行調閱上開存款帳戶存提款往來明細查核
    相符，故認戊○○私自轉帳為侵權行為云云；惟戊○○則否
    認上開款項是伊所為之轉帳等語。查庚○○之聯邦銀行永和
    分行帳號000000000000號帳戶之提款卡及存摺，於92年2 月
    至同年6 月均交由辛○○保管，而辛○○借用癸○○之聯邦
    銀行新店分行帳號000000000000帳戶之提款卡及存摺，同為
    辛○○所使用，此均為辛○○所自承（見台灣板橋地方法院
    93年度易字第992 號於94年10月6 日審判筆錄影本，附於本
    院卷二第326 至328 頁），衡之一般社會常情，辛○○既自
    行保管上開存摺、金融卡，則將系爭存款做轉帳之人，應可
    推定是其個人所為始符常情；是原告主張戊○○盜用提款卡
    轉帳匯款，而辛○○於事後始知悉遭盜領等變態事實，既為
    被告所否認，此等變態事實，自應由原告負舉證責任；而原
    告除提出上開銀行資料證明系爭存款確已轉入戊○○帳戶外
    ，並無其他事證可資證明戊○○有何盜領系爭存款之事，是
    原告未能舉證系爭存款係由戊○○所盜領，故原告此部分之
    主張，即非可採。
  (3)原告復主張丁○○○為盜領系爭存款之共同侵權行為人云云
    ，惟原告既未能舉證戊○○有盜領系爭存款之侵權行為事實
    ，則戊○○將系爭存款再轉入丁○○○之帳戶部分，自難認
    丁○○○有構成侵害財產之侵權行為。從而原告主張戊○○
    、丁○○○有共同侵權行為，致其受有存款1,002,880 元及
    3,301,700 元之損害，請求戊○○、丁○○○負連帶賠償責
    任，即屬無據。
  (二)原告另主張戊○○因銀行轉帳而取得上開1,002,880 元及3,
    301,700 元款項，係無法律上之原因，為不當得利，故請求
    戊○○、丁○○○應返還上開款項，是否有據？
  (1)按主張法律關係存在之當事人，僅須就該法律關係發生所須
    具備之特別要件，負舉證之責任，至於他造主張有利於己之
    事實，應由他造舉證證明。查被告戊○○並不否認上開款項
    已轉帳入其帳戶內，惟辯稱上開款項是辛○○所贈與者，此
    為原告所否認，參照上開說明，被告自應就贈與契約發生之
    時間、地點、當事人、意思表示之內容、贈與契約意思表示
    合致、贈與物之交付等贈與契約法律關係發生之積極要件舉
    證證明。
  (2)戊○○雖稱系爭存款係辛○○所贈與云云，惟其於台灣板橋
    地方法院93年度易字第992 號刑事詐欺案件審判時辯稱：因
    辛○○之父林安於生前曾利用辛○○名義在金融機構不當使
    用，致辛○○之信用破產，故辛○○所賺的錢、買的房子都
    不能用他自己的名字登記使用，因而借用別人銀行帳戶使用
    。當時其本人在聯邦商業銀行新店分行開設之000000000000
    號帳戶也有借辛○○使用，另外前開000000000000號帳戶則
    在其身邊。其本人並未將癸○○所有000000000000號帳戶及
    庚○○所有000000000000號帳戶內之金錢，轉帳入其本人所
    有之上開000000000000、000000000000帳戶內，該轉帳行為
    均是辛○○所為，其本人並未以不正方法由自動付款設備取
    得財物等語，由其上開所述，可知系爭存款轉帳至戊○○之
    帳戶，辛○○僅是單純將款項轉帳入其帳戶內，並非基於贈
    與之意思而為之，而戊○○亦非以受贈與之意思而取得上開
    款項，足見辛○○與戊○○之間，就上開款項並無贈與之意
    思表示合致。
  (3)況被告之訴訟代理人於言詞辯論期日到庭陳稱：系爭存款係
    辛○○轉給戊○○，因辛○○當時與國眾公司有糾紛，所以
    把錢交給戊○○，做為將來家庭生活使用，以避免將來該錢
    被國眾公司扣押，後來戊○○與辛○○鬧翻了，戊○○怕辛○○來扣押這筆錢，所以將金錢轉到丁○○○帳戶等語（見
    本院95年8 月15日言詞辯論期日筆錄，卷二第179 頁）。可
    證辛○○將系爭存款轉帳至戊○○之帳戶內，其目的在於脫
    產以避免將來遭到債權人即國眾公司之追索，即辛○○本人
    並無將系爭存款贈與給戊○○之意思存在；此外，被告既未
    提出其他證據證明與辛○○間有贈與契約關係，或有其他法
    律關係之依據可保有系爭存款，是被告辯稱其取得系爭存款
    係辛○○所贈與云云，即不可信。
  (4)按無法律上之原因而受利益，致他人受損害者，應返還其利
    益，雖有法律上之原因，而其後已不存在者，亦同；民法第
    179 條定有明文。依此規定，不當得利之成立要件，必須無
    法律上之原因而受利益，致他人受損害，且該受利益與受損
    害之間有因果關係存在。查庚○○及辛○○之系爭存款分別
    匯款至戊○○帳戶之事實業如前述，則庚○○及辛○○因而
    受有系爭存款金額之損失，戊○○受有匯入其帳戶金額之利
    益，庚○○及辛○○所受之損害與戊○○之受益間顯有因果
    關係存在。又系爭存款確在92年6 月1 日前分別匯款至戊○○帳戶內之事實，而戊○○既無法舉證證明兩造間有贈與契
    約或其他法律關係，則戊○○即不具有保留系爭1,002,880
    元及3,301,700 元存款之法律上原因，故應負返還系爭存款
    之義務，至丁○○○取得系爭存款，乃因戊○○之轉帳行為
    所匯入，戊○○與丁○○○二人間並無債權債務關係存在，
    此為被告所自承（見本院95年8 月15日言詞辯論期日筆錄、
    即本院卷二第179 頁），故丁○○○取得系爭存款亦無法律
    上之原因，對庚○○及辛○○而言，自構成不當得利，亦應
    負返還上開存款之義務，惟戊○○與丁○○○二人間並無法
    律規定或有何契約約定應負連帶責任，而渠二人係對同一筆
    債務負有返還之義務，為不真正之連帶債務，即如其中一人
    返還者，另一人即可免其返還之責任。
五、又庚○○主張其於92年2 月間將系爭房屋以360 萬元售予戊○○，於92年2 月21日完成過戶及交屋，惟戊○○卻未給付
    任何買賣價金，故依民法買賣之法律關係，訴請戊○○給付
    360 萬元價金；而戊○○則否認受讓系爭房屋係因買賣之法
    律關係等語。查：
  (一)按請求履行債務之訴，除被告自認原告所主張債權發生原因
    之事實外，應先由原告就其主張此項事實，負舉證之責任，
    必須證明其為真實後，被告於其抗辯事實，始應負證明之責
    任，此為舉證責任分擔之原則，最高法院43年台上字第377
    號著有判例意旨可資參照。又當事人締結不動產買賣之債權
    契約，固非要式行為，惟對於契約必要之點意思必須一致始
    能成立，買賣契約以價金及標的物為其要素，價金及標的物
    ，自屬買賣契約必要之點，茍當事人對此兩者意思未能一致
    ，其契約難謂已成立生效。系爭房屋於92年2 月21日移轉所
    有權予戊○○之前，屬庚○○所有乙節，有台北縣中和地政
    事務所異動索引（卷一第97、98頁）、庚○○購買系爭房屋
    之交屋憑證及公證書（卷一第87、88頁）在卷可稽；又證人
    壬○○到庭證稱：我於91年9 月1 日開始承租永和市○○路
    ○ 段156 號8 樓之11之房屋，租期至96年8 月31日。我是向
    庚○○承租，租金每月9000元。租金是庚○○本人來跟我收
    等語（見本院96年1 月30日言詞辯論期日筆錄），由上開事
    證可知，系爭房屋於92年2 月21日移轉所有權予戊○○之前
    ，其所有權人應為庚○○無誤。
  (二)原告主張戊○○是以360 萬元之代價，向庚○○購買系爭房
    屋，並委請土地代書己○○，將房屋先行移轉登記予戊○○
    ，詎被告戊○○於取得房屋後，竟不依約給付價金云云。惟
    按照一般購買不動產（房地）常規，買賣雙方均會簽訂買賣
    契約，甚或委由土地代書代訂買賣契約，且於簽訂買賣契約
    書之際，均有交付訂金，嗣買賣價金之餘款再依土地代書辦
    理不動產移轉登記之進度分數期交付買賣價金，直至辦理不
    動產所有權移轉登記完畢為止，此乃一般不動產買賣交易之
    習慣與常規。惟庚○○自承買賣系爭房屋，僅是口頭約定36
    0 萬元，並未訂立任何書面契約，顯然與常情經驗及一般不
    動產買賣交易習慣有所違背。
  (三)再證人己○○到庭證稱略以：「台北縣永和市○○路○ 段15
    6 號8 樓之11房屋的買賣是我辦理，是庚○○過戶給戊○○
    ，因當時委託人主張是買賣，所以就以買賣辦理。買賣價金
    好像是360 萬元，正確價額我記不太清楚。當時辛○○跟我
    說一方是他妹妹、一方是他太太，價金他們會們自己處理，
    所以我就用買賣方式辦理所有權移轉。他們二人沒有訂私契
    。這都是辛○○委託。至於庚○○、戊○○有無口頭約定，
    這我不知道」等語（見95年8 月15日言詞辯論期日筆錄，卷
    二第177 、178 頁），由證人之證詞可知，庚○○與戊○○
    間就系爭房屋移轉所有登記事宜，均由辛○○一人委託證人
    以買賣為原因辦理房屋過戶手續，且證人對於系爭房屋之買
    賣價金為何？出賣人與買受人是否有買賣之合意？均表示不
    知情，是從證人之證詞難以證明庚○○與戊○○間對於系爭
    房屋已有買賣之意思表示合致。
  (四)況系爭房屋雖以「買賣」為原因，於92年2 月21日辦理移轉
    登記與戊○○；惟經本院調取系爭房屋登記申請書中發現，
    庚○○於92年2 月13日將系爭房屋贈與戊○○，嗣於92年2
    月20日由財政部台灣省北區國稅局發給贈與人即庚○○贈與
    稅免稅證明書，此有上開國稅局贈與稅免稅證明書在卷足憑
    （卷一第155 頁）；嗣於同日即92年2 月20日再由代書己○○以買賣為原因，檢具庚○○之印鑑證明書、戶口名簿、土
    地增值稅、前開贈與稅免稅證明書、土地、建物所有權狀等
    ；並代辦土地登記申請書、土地、建築改良物買賣所有權移
    轉契約代為辦理系爭房屋移轉登記，而於92年2 月21日辦理
    移轉登記完畢等情，此有中和地政事務所檢送前開92年2 月
    20日北中地登字第058970號登記申請書原卷影本在卷可稽（
    卷一第145 至157 頁）。由上述說明可知，系爭房屋由庚○○於92年2 月13日贈與戊○○在先，此由前揭北區國稅局核
    發庚○○贈與稅免稅證明書足明；故庚○○指稱係伊將系爭
    房屋出賣予戊○○一節，顯然不可採信。
  (五)原告既不能舉證證明庚○○與戊○○間就系爭房屋有買賣契
    約存在，則其訴請戊○○依買賣契約之法律關係給付360 萬
    元價金，即於法無據，應予駁回。
六、被告戊○○稱如認原告之請求有理由時，伊得依民法第1030
    條之1 第1 項規定主張夫妻剩餘財產分配請求權，以分配所
    得財產抵銷所負債務等語。查：
  (一)按法定財產關係消滅時，夫或妻現存之婚後財產，扣除婚姻
    關係存續中所負債務後，如有剩餘，其雙方剩餘財產之差額
    ，應平均分配。但因繼承或其他無償取得之財產及慰撫金不
    在此限。民法第1005條、第1030條之1 第1 項分別定有明文
    。另因民法第1030條之1 第1 項前段之規定係於74年6 月3
    日公布（同年月5 日生效），而同上開日期修正公布生效之
    民法親屬編施行法第1 條後段規定：「關於親屬之事件，其
    在民法親屬編修正前發生者，除該施行法有特別規定外，不
    適用修正後之規定」。又親屬編施行法增訂第6 條之2 規定
    ，中華民國91年民法親屬編修正前適用聯合財產制之夫妻，
    其特有財產或結婚時之原有財產，於修正施行後視為夫或妻
    之婚前財產；婚姻關係存續中取得之原有財產，於修正施行
    後視為夫或妻之婚後財產。根據行政院提出之立法理由謂，
    修正前夫或妻在聯合財產制（即法定財產制）之所有財產區
    分為特有財產與原有財產，其中特有財產及結婚時之原有財
    產，係不列入剩餘財產之分配，修正後，法定財產制，係將
    夫或妻之財產區分為婚前財產與婚後財產，其中婚前財產亦
    為不列入剩餘財產之分配，為保障人民之既得權益，並使現
    存之法律關係得順利過渡至法律修正施行之後，爰增訂修正
    前結婚而婚姻關係尚存續夫妻之特有財產及結婚時之原有財
    產，仍得排除於剩餘財產分配之列，至於婚姻關係存續期間
    取得之原有財產，則仍列入分配。由此可知，本條文之規範
    ，僅係針對修正施行前採用法定財產制之夫妻，其過渡至修
    正後繼續採用法定財產制時，就修正前本不應列入剩餘財產
    分配之財產名稱，由「特有財產或結婚時之原有財產」，變
    更為「婚前財產」；而得列入剩餘財產分配之財產名稱，由
    「婚姻關係存續中取得之原有財產」，變更為「婚後財產」
    ；至於財產範圍完全不受影響。揆之上開說明，剩餘財產之
    計算為：婚後財產－婚後負債－因繼承取得之財產－因無償
    取得之財產－慰撫金＝各自之剩餘財產（負數以零計算）；
    （剩餘財產多者－剩餘財產較少者）÷2 ＝平均分配額（剩
    餘財產少者得向多者請求剩餘財產分配之數額）。
  (二)辛○○與戊○○於90年10月14日結婚而於93年7 月20日離婚
    ，雙方於婚姻關係存續期間並未為何種夫妻財產制之登記，
    依法應適用法定財產制。而辛○○於婚姻關係存續中取得而
    於法定財產關係消滅時現存之婚後財產計有：辛○○借用癸○○之聯邦銀行新店分行帳戶1,002,880 元、聯邦商業銀行
    168 元；中華郵政股份有限公司1 元；華南商業銀行新店分
    行12,174元；華南商業銀行福和分行32元等事實，有原告提
    出之銀行存摺影本等為證，是辛○○所有之財產於法定財產
    消滅時，價值為1,015,255 元（1,002,880 ＋168 ＋1 ＋12
    , 174 ＋32＝1,015,255 元），此為辛○○於婚姻關係存續
    中所取得，為與戊○○婚姻關係消滅時所存之婚後財產。
  (三)雖戊○○主張庚○○聯邦銀行新店分行帳戶3,301,700 元、
    在林子傑之帳戶內寄存7,300,168 元，均為辛○○之婚後財
    產，並提出匯款單存根等為證。惟庚○○銀行帳戶內之3,30
    1,700 元為其個人所有，業據其陳述甚明，另被告所稱林子
    傑帳戶之7,300,168 元，其中台北銀行內之200 萬餘元及23
    8 萬元均是其所負債務，並非存款，是被告弄錯了，業據被
    告訴訟代理人自承在卷（見本院95年10月24日言詞辯論期日
    筆錄，即本院卷二第349 頁），而其餘款項則確為林子傑之
    財產，與辛○○無涉，亦據其到場證述明確（見同上筆錄）
    ，此外，被告並未舉證證明辛○○將其金錢寄存於庚○○、
    林子傑之帳戶內，故上開3,301,700 元、7,300,168 元均非
    辛○○個人之財產；再戊○○稱新店市○○路278 號及280
    號2 樓房屋均為辛○○所有云云，然查上開房屋所有權人林
    子傑於91年11月25日贈與林棋泓，有不動產過戶資料在卷可
    按（本院卷二第242 至第258 頁），足見上開不動產並非辛○○所有，是戊○○主張辛○○擁有上開財產云云，即無可
    採。
  (四)戊○○於法定財產關係消滅時，依其提出之銀行存摺影本可
    知戊○○於婚姻關係消滅時之銀行存款如下：第一商業銀行
    32,673元；台灣中小企業銀行61,789元；華南商業銀行4,97
    0 元；中華郵政股份有限公司987 元，上開銀行存款合計10
    0,419 元（卷二第263 頁至第302 頁）。又辛○○稱戊○○
    於婚姻關係存續期間有購買坐落於桃園縣大溪鎮○○○段下
    田心子小段第1185之4 地號土地一筆，有大溪地政事務所函
    覆本院之大溪土地移轉所有登記資料在卷可稽（卷二第314
    至320 頁），經核該土地係丙○○於92年4 月14日以價金「
    2,268,000 元」（此乃公契上之金額）出賣予戊○○，此亦
    有土地買賣所有權移轉契約書可查（見卷二第316 頁），足
    證本件大溪田心子小段土地屬戊○○婚後取得之財產，應將
    之列入戊○○之剩餘財產計算。雖戊○○稱大溪田心子小段
    土地係其叔公丙○○贈與，惟丙○○到庭陳稱：「大溪土地
    是因為當時我們分土地，應該要移轉給戊○○之父親，他父
    親說要我直接過戶給戊○○，我們是以辦理買賣的方式移轉
    ，但實際上是贈與，我沒有收錢」等語（見本院95年11月21
    日言詞辯論期日筆錄，卷二第356 至358 頁）。然而丙○○
    為戊○○之叔公，其另有二個兒子，其職業務農，衡之一般
    社會常情，贈與財產之對象，應是以最親近之直系血親卑親
    屬為對象，丙○○未將上開土地贈與其二個兒子，反而贈與
    旁系三親等之姪女戊○○，顯違常情，且與上開土地買賣所
    訂之公契與私契所載內容不符，故丙○○所為之證詞，顯不
    符事實，不足採信。是戊○○所有上開之財產於法定財產消
    滅時價值合計為2,368,419 元（100,419 ＋2,268,000 ＝2,
    368,419） 。
  (五)準此，辛○○與戊○○婚後財產，於婚姻關係消滅時，辛○○為1,015,255 元，而戊○○為2,368,419 元，顯見戊○○
    之財產多於辛○○，故戊○○主張依民法第1030條之1 之剩
    餘財產差額分配請求權，抵銷其所負之上開債務，為無理由
    。
  (六)另戊○○稱依台灣台北地方法院93年度訴字第5318號民事判
    決辛○○應賠償伊80,480元及自93年5 月25日起至清償日止
    之法定遲延利息，有上開判決書影本一份可參，原告及辛○○對此均不爭執，可見辛○○確實對戊○○負有上開債務存
    在，則此債務部分於辛○○將其債權讓與原告國眾公司之前
    即適於抵銷，故戊○○主張以此債權抵銷其所負債務，自屬
    可採。是抵銷後辛○○可得請求之數額為922,400 元（即1,
    002,880 －80,480元＝922,400 元）
七、又因庚○○及辛○○已將系爭存款返還請求權之訴訟標的法
    律關係讓與原告國眾公司，有和解書、公正書等影本在卷可
    參，上開債權讓與之事並已通知被告（於95年6 月6 日以書
    狀寄存送達被告）；準此，國眾公司訴請戊○○、丁○○○
    返還系爭存款4,224,100 元（922,400 ＋3,301,700 ＝4,22
    4,100） ，為有理由，又不當得利之受領人於受領時，知無
    法律上之原因或其後知之者，應將受領時所得之利益，或知
    無法律上之原因時所現存之利益，附加利息，一併償還；如
    有損害，並應賠償。民法第182 條第2 項定有明文，被告戊○○係於92月3 月11日至同年5 月13日取得系爭存款，而原
    告請求自92年6 月1 日起算法定遲延利息，並未逾越上開範
    圍，故應允許，又戊○○與丁○○○二人係對同一筆債務負
    有返還之義務，為不真正之連帶債務已如上述，故原告請求
    被告戊○○或丁○○○應給付原告國眾公司4,224,100 元及
    自92年6 月1 日起至清償日止，按週年利率5%計算之利息，
    為有理由，原告逾此範圍之請求，則屬無據，應予駁回。
八、兩造陳明願供擔保請准宣告假執行或免為假執行，就原告勝
    訴部分，經核均與法律規定相符，爰分別酌定相當之擔保金
    併予允許之，至原告敗訴部分，其訴既經駁回，假執行之聲
    請即失所附麗，應併予駁回。
九、本件事證已明，兩造其餘攻擊或防禦方法，及未經援用之證
    據，經本院斟酌後，認為均不影響本件判決之結果，故無逐
    一論列之必要，併此敘明。
九、結論：原告之訴為一部有理由，一部無理由，依民事訴訟法
    第79條、第390 條第2 項、第392 條第2 項，判決如主文。
中　　華　　民　　國　　96　　年　　2 　　月　　13　　日
                  民事第三庭    法　官　潘進柳
以上正本係照原本作成
如對本判決上訴，須於判決送達後20日內向本院提出上訴狀
中　　華　　民　　國　　96　　年　　2 　　月　　13　　日
                            書記官　李麗娟
